【裁判字號】    97,判,1164
【裁判日期】    971231
【裁判案由】    綜合所得稅
【裁判全文】
最  高  行  政  法  院  判  決
                                      97年度判字第1164號
上  訴  人  甲○○
被 上訴 人  財政部臺北市國稅局
代  表  人  凌忠嫄
上列當事人間綜合所得稅事件，上訴人對於中華民國94年12月29
日臺北高等行政法院94年度訴字第814號判決，提起上訴，本院
判決如下：
    主  文
上訴駁回。
上訴審訴訟費用由上訴人負擔。
    理  由
一、上訴人民國（下同）86年度綜合所得稅結算申報，經被上訴
    人核定綜合所得總額為新台幣（下同）36,034,668元，淨額
    為27,999,668元，應補稅額7,546,096元，並處罰鍰3,773,0
    00元。上訴人對被上訴人核定其配偶洪榮生之營利所得18,8
    65,240元（下稱系爭所得）部分不服，申經被上訴人復查結
    果，除准予核減營利所得7,220,000元及核減罰鍰1,444,000
    元，其餘未獲變更，上訴人仍未甘服，提起訴願，遭訴願決
    定駁回，提起行政訴訟，亦經原審判決駁回，遂提起本件上
    訴。
二、本件上訴人在原審起訴主張：上訴人及訴願機關均對於本件
    前後時序完全棄之不顧，未詳查本件上訴人知悉洪榮生用第
    三人名義購買股票之時點係在申報所得稅之前或者之後，即
    逕行將事後上訴人申報遺產稅有列出鄭國昇及陳楹，作為上
    訴人申報洪榮生86年度所得稅時已知悉上開事實，逕行認定
    上訴人逃漏所得稅，而科上訴人鉅額罰鍰，原處分即屬違法
    ，復查及訴願決定未予糾正，同屬違誤云云，故求為撤銷原
    處分、復查決定及訴願決定之判決。
三、被上訴人在原審答辯則以：(一)本稅部分：上訴人之配偶洪榮
    生於86年9月4日死亡，上訴人於87年3月4日申報遺產稅，由
    其列報之遺產清單中填報亞洲證券公司股票金額屬鄭國昇名
    義部分計276,113,582元，陳楹名義部分計234,505,600元。
    是認上訴人之配偶洪榮生生前利用鄭國昇與陳楹等2人名義
    取得亞洲證券公司股票股利以分散其營利所得屬實；次查上
    開鄭國昇及陳楹二名義之股票，經亞洲證券公司配發86年度
    之營利所得為18,865,240元（鄭國昇：10,201,240元＋陳楹
    ：8,664,000元），則上訴人申稱不知有系爭營利所得云云
    ，核與前述申報其配偶洪榮生遺產稅資料觀之，即難謂非無
    矛盾，要無足採，從而，被上訴人原核定系爭營利所得，揆
    諸首揭規定，即無不合。惟查，屬陳楹名義部分之系爭營利
    所得7,220,000元前已核課補徵在案，被上訴人原核定於本
    次補徵有重複，爰於復查決定予以核減7,220,000元，其餘
    復查及訴願予以維持，徵諸前揭法條規定，尚無違誤。(二)罰
    鍰部分：上訴人之配偶洪榮生於86年9月4日死亡，上訴人於
    87年3月4日申報遺產稅，由其列報之遺產清單中均已填報亞
    洲證券公司股票金額屬鄭國昇與陳楹2人名義部分之股票股
    利，顯然其確知其配偶洪榮生生前利用鄭國昇及陳楹2名義
    人取得該年度系爭營利所得之事實，是上訴人之配偶既有取
    得系爭營利所得，而漏未申報，亦未於稽徵機關查獲前自動
    補報，其縱非故意，仍難卸免其過失漏報之責任，參諸大法
    官釋字第275號解釋，上訴人自仍應受罰；被上訴人依據首
    揭規定，按漏稅額7,546,096元，處罰鍰3,773,000元，揆諸
    首揭規定，並無不合。惟如前述，經減除重複核計之營利所
    得7,220,000元後，重行核計漏稅額為4,658,096元，是被上
    訴人復查決定予以變更罰鍰為2,329,000元，與原處分罰鍰
    之差額1,444,000元，准予核減，揆諸上開規定，復查及訴
    願決定予以維持，並無違誤等語，茲為抗辯。
四、原審斟酌全辯論意旨及調查證據之結果，以：(一)本稅部分：
    本件上訴人辦理86年度綜合所得稅結算申報，僅申報亞洲證
    券公司營利所得為2,331,095元，有其綜合所得稅結算申報
    書影本附原處分卷足考，惟因人頭戶檢舉遭利用逃稅經被上
    訴人查獲上訴人之配偶洪榮生生前利用鄭國昇及陳楹二名義
    人分散亞洲證券公司86年度之系爭營利所得18,865,240元，
    乃據以歸戶併課上訴人86年度綜合所得稅，核定其該年度綜
    合所得總額為36,034,668元，淨額為27,999,668元，應補稅
    額7,546,096元，並處罰鍰3,773,000元。惟因屬陳楹名義部
    分之系爭營利所得7,220,000元前已經被上訴人核課補徵在
    案，因之被上訴人於本次補徵之原核定即有重複課徵情形，
    乃於復查決定予以核減7,220,000元，及核減罰鍰1,444,000
    元（即重新核算之漏稅額應為4,658,096元，變更罰鍰應為
    2,329,000元）。上訴人雖主張其配偶死亡，經其向亞洲證
    券公司查證結果並無該筆所得，僅有原申報之營利所得2,33
    1,095元，因其配偶已亡故，對該筆所得不知情，嗣後辦理
    洪榮生遺產稅申報時，始得知該部分所得，並未故意漏報系
    爭營利所得，應無補稅及罰鍰等語。惟未見其提出向亞洲證
    券公司查證之證明資料，是所稱曾向亞洲證券公司查證是否
    實在已有疑義。然查上訴人之配偶洪榮生係於86年9月4日死
    亡，而上訴人係於87年3月4日向被上訴人申報遺產稅，有其
    申報書影本附原處分卷足佐，而上訴人申報綜合所得稅係於
    87年5月底以前，亦據上訴人陳明在原審訴訟補充理由狀（
    94年12月15日），而自其列報之遺產清單中已經填報亞洲證
    券公司股票金額屬鄭國昇名義部分計276,113,582元，陳楹
    名義部分計234,505,600元，此觀之其遺產稅申報財產清單
    影本自明，足見上訴人於87年3月4日向被上訴人申報遺產稅
    時即已知悉其配偶洪榮生生前利用鄭國昇與陳楹等2人名義
    取得亞洲證券公司股票股利以分散其營利所得。上訴人主張
    不知其配偶生前利用人頭買賣股票，獲有上開系爭所得等語
    ，核與查證之事實不符，殊難採信。上訴人於94年12月15日
    於原審言詞辯論時始提出書狀主張87年3月4日向被上訴人申
    報遺產稅並未填報鄭國昇及陳楹名義部分，係至同年7月間
    始更正申報遺產稅清單列入，可見上訴人對之並不知情等語
    ，惟亦未見上訴人提出任何證明以實其說，是否屬實亦有疑
    義，然查事實縱如上訴人所稱更正申報遺產稅清單之時間係
    在申報86年度綜合所得稅之後，亦難據此即認上訴人不知情
    ，況上訴人既於所稱之87年7月間知悉系爭所得，自可於本
    件補徵課稅處分作成前向被上訴人申報系爭所得，其不為此
    圖，卻俟經被上訴人查獲系爭所得補徵課稅之際，始主張不
    知情等語，即難謂有正當理由。從而上開鄭國昇及陳楹二名
    義之股票，經亞洲證券公司配發86年度之營利所得為18,865
    ,240元（鄭國昇：10,201,240元＋陳楹：8,664,000元），
    則上訴人申稱不知有系爭營利所得等語，核與前述申報其配
    偶洪榮生遺產稅資料未符，難謂不知情，所訴不知情乙節要
    屬無足採。被上訴人因之核定系爭營利所得，揆諸首揭規定
    ，即無不合。而屬陳楹名義部分之系爭營利所得7,220,000
    元前已經核課補徵在案，被上訴人原核定於本次補徵自有重
    複課稅，惟復查決定予以核減7,220,000元，自無違誤。(二)
    至於罰鍰部分：查上訴人之配偶洪榮生於86年9月4日死亡，
    上訴人於87年3月4日申報遺產稅，由其列報之遺產清單中均
    已填報亞洲證券公司股票金額屬鄭國昇與陳楹2人名義部分
    之股票股利，顯然其確知其配偶洪榮生生前利用鄭國昇及陳
    楹2名義人取得該年度系爭營利所得之事實，是上訴人之配
    偶既有取得系爭營利所得，而漏未申報之事實，有如前述，
    其並未於稽徵機關查獲前自動補報，縱非故意，仍難卸免其
    過失漏報之責任，參諸大法官釋字第275號解釋，上訴人自
    仍應受罰，惟如前述，經減除重複核計之營利所得7,220,00
    0元後，重行核計漏稅額為4,658,096元，是被上訴人復查決
    定予以變更罰鍰為2,329,000元，被上訴人據而按首揭規定
    ，依漏稅額科處罰鍰，於法自屬有據。綜上，被上訴人就系
    爭所得補徵稅額科處罰鍰並無違誤，復查及訴願決定予以維
    持，亦無不合等情，因而判決駁回上訴人之訴。
五、上訴意旨略謂：(一)被繼承人洪榮生於86年9月4日死亡，其遺
    產即為全體繼承人公同共有，義務亦然。亞洲證券股份有限
    公司增資股，性質上顯然屬於洪榮生之遺產，因此所產生之
    任伺稅賦，亦應為洪榮生遺產之債務，無由成為上訴人個人
    之租稅義務。被上訴人將該等增資股所得併列入上訴人之86
    年度之所得額中，顯不適法，原判決維持原處分，亦違反民
    法第1148條及第1151條。(二)上訴人曾請求原審就「亞洲證券
    股份有限公司86年度增資股票於何日配發給股東。」之事實
    ，請求原審函詢亞洲證券股份有限公司。惟原審並未進行調
    查，逕自認定該等亞洲證券股份有限公司增資股屬於上訴人
    配偶洪榮生生前之所得中非遺產，原審顯有應於審判期日調
    查之事實未予調查之違法，並且對於為何認定該等所得係屬
    洪榮生生前所得而非遺產乙節，未敘明之論證基礎，顯然有
    判決不備理由之違法，原判決即應廢棄云云。
六、本院經查：(一)、上訴人之配偶洪榮生係於86年9月4日死亡，
    而上訴人係於87年3月4日向被上訴人申報遺產稅，有其遺產
    稅申報書影本附原處分卷足佐，而上訴人申報86年度綜合所
    得稅係於87年3月31日，有其86年度綜合所得稅結算申報書
    附原處分卷內可證。上訴人自行列報之遺產清單中已經填報
    亞洲證券公司股票金額屬鄭國昇名義部分計276,113,582元
    ，陳楹名義部分計234,505,600元，此觀之其遺稅申報財產
    清單影本自明，足見上訴人於87年3月4日向被上訴人申報遺
    產稅時即已知悉其配偶洪榮生生前利用鄭國昇與陳楹等2人
    名義取得亞洲證券公司股票股利以分散其營利所得。上訴人
    主張不知其配偶洪榮生生前利用人頭買賣股票，獲有上開系
    爭所得等語，核與查證之事實不符，不足採信。(二)上訴人之
    配偶洪榮生於死亡年度之86年度，既有生前利用鄭國昇與陳
    楹等2人名義取得亞洲證券公司股票股利以分散其營利所得
    ，上訴人於申報遺產稅既已知悉，其後在87年3月31日申報
    86年度綜合所得稅結算申報，自應將其配偶洪榮生生前所有
    86年度之營利所得全部列報在內結算申報，況且86年度綜合
    所得稅之結算申報與遺產稅之申報係不同之稅法項目，不因
    遺產稅申報時已列報借用鄭國昇、陳楹二人名義之股份，而
    免除系爭營利所得之綜合所得稅結算申報。上訴意旨以亞洲
    證券公司之增資股屬洪榮生之遺產，無由成為上訴人之租稅
    義務，指摘原判決違反民法第1148條及第1151條規定之詞，
    尚不足採。(三)亞洲證券公司86年度增資新股領取單，載明盈
    餘不緩課，有該領取單可證，當屬86年度之營利所得，上訴
    人於87年3月31日申報86年度綜合所得稅時，自應將該年度
    營利所得全部列報，焉有不將借用鄭國昇、陳楹二人名義所
    獲得之股利申報之理？上訴人雖於原審請求向亞洲證券公司
    函詢該公司86年度增資股票何日配發給股東，但因該增資新
    股載明不緩課，當屬上訴人配偶洪榮生生前之所得，並非洪
    榮生之遺產甚明，無再函詢之必要。(四)上訴人辯稱其不知有
    系爭營利所得，依前說明，尚不足採，被上訴人就系爭所得
    補徵稅額並科處罰鍰並無違誤，復查及訴願決定予以維持，
    亦無不合，原審判決駁回上訴人之訴，認事用法尚妥適。(五)
    至於上訴人87年度綜合所得稅結算申報爭訟案件，雖將本院
    於96年6月28日以96年度判字第1128號判決發回臺北高等行
    政法院，但因與本件案情不相同，自無受該判決拘束之理，
    併予敘明。(六)綜上所述，原判決認事用法均無違誤，上訴意
    旨仍執前詞，指摘原判決違誤，求予廢棄，經核為無理由，
    上訴應予駁回。
七、據上論結，本件上訴為無理由。依行政訴訟法第255條第1項
    、第98條第1項前段，判決如主文。
中    華    民    國    97    年    12    月    31    日
                    最高行政法院第二庭
                        審判長法官  高  啟  燦
                              法官  王  德  麟
                              法官  黃  清  光
                              法官  黃  合  文
                              法官  廖  宏  明
以  上  正  本  證  明  與  原  本  無  異
中    華    民    國    97    年    12    月    31    日
                              書記官  邱  彰  德


司法院資訊處製作；財團法人民間司法改革基金會備份。
